ACORDAO-COMPLETO-2438634

ACÓRDÃO 35/2021 ATA 1/2021 - PRIMEIRA CÂMARA

VISTOS, relatados e discutidos estes autos de tomada de contas especial referente à falta da prestação de contas de parte dos recursos do Contrato de Repasse 2690.0245917-55/2007/MDA/Caixa (Siafi 615347) , firmado entre o então Ministério do Desenvolvimento Agrário (MDA) , representado pela Caixa Econômica Federal, e a Associação Educacional e Cultural Paulo Freire de Minas Gerais, incumbida de promover ações para o "Desenvolvimento Humano e Combate à Desigualdade de Gênero, no Município de Uberlândia/MG e Região do Alto Paranaíba/MG";
	ACORDAM os Ministros do Tribunal de Contas da União, reunidos em Sessão da 1ª Câmara, diante das razões expostas pelo Relator, em:
	9.1. julgar irregulares as contas da Associação Educacional e Cultural Paulo Freire de Minas Gerais (04.240.443/0001-00) e de Corina Ilda da Silva Ferreira (XXX.202.006-XX) , com fundamento nos arts. 1º, inciso I, e 16, inciso III, alíneas "a" e "c", da Lei 8.443/1992, c/c com os arts. 1º, inciso I e 209, incisos II e III, do RI/TCU;
9.2. condenar as responsáveis identificadas no subitem anterior, solidariamente, com fundamento no art. 19, caput, da Lei 8.443/1992, c/c o art. 210 do RI/TCU, a pagarem os valores a seguir relacionados como débitos (D) , atualizados monetariamente e acrescidos dos juros de mora, calculados a partir das respectivas datas até o dia do efetivo pagamento, com abatimento da quantia indicada como crédito (C) , e fixando-lhes o prazo de 15 (quinze) dias, contados da ciência, nos termos do art. 23, inciso III, alínea "a" da Lei 8.443/1992, c/c art. 214, inciso III, alínea "a", do RI/TCU, para que comprovem perante este Tribunal o recolhimento do montante aos cofres do Tesouro Nacional:
	Valor (R$) 
	Data de referência
	Débito/Crédito

	10.853,67
	19/12/2008
	D

	38.000,00
	26/12/2008
	D

	15.000,00
	07/07/2009
	D

	15.000,00
	11/08/2009
	D

	12.000,00
	20/08/2009
	D

	15.000,00
	04/09/2009
	D

	15.000,00
	14/09/2009
	D

	20.000,00
	08/10/2009
	D

	15.000,00
	14/10/2009
	D

	3.000,00
	15/10/2009
	D

	8.000,00
	21/10/2009
	D

	4.900,00
	28/10/2009
	D

	20.000,00
	06/11/2009
	D

	20.000,00
	20/11/2009
	D

	22.707,14
	08/12/2009
	D

	60.685,40
	19/12/2012
	D

	62.643,95
	05/07/2013
	C

	9.3. aplicar às responsáveis, individualmente, a multa prevista no art. 57 da Lei 8.443/1992, no valor de R$ 23.000,00 (vinte e três mil reais) , fixando-lhes o prazo de 15 (quinze) dias da notificação, nos termos do art. 214, inciso III, alínea "a", do Regimento Interno do TCU, para que comprovem perante este Tribunal o recolhimento da respectiva quantia aos cofres do Tesouro Nacional, a qual deverá ser atualizada monetariamente a partir da data do presente acórdão, se paga após o vencimento;
	9.4. autorizar, desde logo, nos termos do art. 28, inciso II, da Lei 8.443/1992, a cobrança judicial das dívidas, caso não atendidas as notificações;
	9.5. autorizar, desde logo, caso solicitado e o processo não tenha sido remetido para cobrança judicial, o pagamento das dívidas em até 36 (trinta e seis) parcelas mensais e consecutivas, nos termos do art. 26 da Lei 8.443/1992, c/c o art. 217 do Regimento Interno/TCU, fixando-se o vencimento da primeira parcela em 15 (quinze) dias, a contar do recebimento das notificações, e o das demais a cada mês, devendo incidir sobre cada valor mensal os correspondentes acréscimos legais, na forma prevista na legislação em vigor, sem prejuízo de alertar os responsáveis de que a falta de comprovação do recolhimento de qualquer parcela implicará o vencimento antecipado do saldo devedor;
	9.6. esclarecer à responsável Corina Ilda da Silva Ferreira (XXX.202.006-XX) que, caso se demonstre, por via recursal, a correta aplicação dos recursos, mas não se justifique a omissão da prestação de contas, o débito poderá ser afastado, mas permanecerá a irregularidade das contas, dando-se ensejo à aplicação da multa prevista no art. 58, inciso I, da Lei 8.443/1992;
	9.7. enviar cópia deste acórdão à Procuradoria da República no Estado de Minas Gerais, nos termos do § 3º do art. 16 da Lei 8.443/1992, c/c o § 7º do art. 209 do RI/TCU, para adoção das medidas que entender cabíveis; e
	9.8. dar ciência desta deliberação às responsáveis.

Tomada de contas especial referente à omissão no dever de prestar contas de parte dos recursos repassados para a realização de ações de desenvolvimento humano e combate à desigualdade de gênero.

Primeira Câmara

Associação Educacional e Cultural Paulo Freire de Minas Gerais.

3. Responsáveis Associação Educacional e Cultural Paulo Freire de Minas Gerais (04.240.443/0001-00) e Corina Ilda da Silva Ferreira (XXX.202.006-XX), diretora executiva.
4. Entidade: Associação Educacional e Cultural Paulo Freire de Minas Gerais.

13.1. Ministros presentes: Walton Alencar Rodrigues (Presidente), Benjamin Zymler, Vital do Rêgo (Relator) e Jorge Oliveira.
13.2. Ministro-Substituto presente: Weder de Oliveira.

VITAL DO RÊGO

Trata-se de tomada de contas especial instaurada contra a Associação Educacional e Cultural Paulo Freire de Minas Gerais e sua diretora executiva, Corina Ilda da Silva Ferreira, em decorrência do "não cumprimento do objeto pactuado" no Contrato de Repasse 2690.0245917-55/2007/MDA/Caixa (Siafi 615347) , firmado, em 28/12/2007, pela Caixa Econômica Federal, como representante do então Ministério do Desenvolvimento Agrário (MDA) , com a referida entidade a título de "Apoio ao Desenvolvimento Humano e Combate à Desigualdade de Gênero, no Município de Uberlândia/MG e Região do Alto Paranaíba/MG". (peça 2, págs. 41/47, e peça 3, págs. 38/41) .
2.	Para a execução do objeto, foi previsto o repasse de R$ 400.000,00 do orçamento do MDA, mais a contrapartida de R$ 12.000,00 da Associação contratada.
3.	Inicialmente, a Caixa fez o desbloqueio de R$ 183.000,00, cuja aplicação, praticamente toda, foi comprovada pela Associação mediante a apresentação do primeiro Relatório de Execução de Atividades (REA) . Com isso, foi liberada outra parcela de R$ 183.000,00, em relação à qual, entretanto, não houve comprovação. Além do mais, a Caixa registrou que o saldo de R$ 34.000,00 acabou sendo "indevidamente utilizado" (peça 3, pág. 39) , restando também não comprovado.
4.	Notificadas pela Caixa, nem a Associação nem sua diretora executiva se manifestaram.
5.	Como não houve o encaminhamento do Relatório de Execução de Atividades final, a Caixa teve por ausentes as provas de que o objeto contratado foi concluído e de que foram atingidos os benefícios previstos no plano de trabalho. Assim, foi lançado o débito pelo valor integral repassado, incluídos os rendimentos financeiros, mas descontada a quantia de R$ 62.643,95 restituída em 5/7/2013.
6.	Neste Tribunal, preliminarmente foram feitas diligências à Caixa, para obtenção de cópias dos extratos bancários, cheques e outros comprovantes de pagamentos e transferências, bem como ao MDA, com vistas a colher informações sobre a eventual existência de documentos demonstrativos de despesas relativos ao contrato de repasse.
7.	Em nova instrução, a Secex/TCE destacou que, conforme o parecer técnico emitido pelo MDA (peça 2, pág. 57) , o Relatório de Execução de Atividades referente à primeira parcela desbloqueada foi aprovado no montante de R$ 181.720,40. Por outro lado, de acordo com a unidade instrutiva, "verifica-se que os serviços discriminados nos documentos fiscais guardam consonância com as etapas pactuadas, e que os pagamentos foram realizados com cheques nominais aos credores informados na relação de pagamentos" (peças 24/26) .
8.	Desse modo, a Secex/TCE entendeu que "as evidências constantes dos autos demonstram que houve a realização das etapas discriminadas no Relatório de Execução de Atividades (REA) apresentado, correspondendo a uma execução de R$ 181.720,40, que gerou benefícios às pessoas que participaram do encontro [para o fortalecimento do papel das mulheres], das oficinas [de capacitação] ou que receberam visitas [de mobilização] realizadas pela entidade privada." (peças 24/26) 
9.	Não obstante, continuaram se comprovação os recursos restantes repassados, no valor histórico de R$ 218.279,60, menos os R$ 62.643,95 já devolvidos.
10.	Foi então determinada a citação da Associação Educacional e Cultural Paulo Freire de Minas Gerais e da sua diretora executiva, Corina Ilda da Silva Ferreira, devido à "não comprovação da boa e regular aplicação de parte dos recursos repassados, em razão da omissão no dever de prestar contas". Ademais, a referida dirigente foi chamada em audiência pelo "não cumprimento do prazo originalmente estipulado para prestação de contas". (peças 24/26) 
11.	Na metodologia de apuração do débito, a Secex/TCE partiu da constatação de que, pelos extratos bancários, incluídos os rendimentos financeiros, "o valor total em recursos federais geridos pelas responsáveis foi de R$ 476.866,61", que deveria ser deduzido do montante de R$ 181.720,40 comprovadamente executado e da quantia devolvida de R$ 62.643,95. (peças 24/26) 
12.	Para a dedução do montante executado, a unidade técnica desconsiderou os primeiros resgates efetuados na conta até o limite de R$ 181.720,40. Em consequência, o débito ficou assim composto:
	Data de referência
	Tipo
	Valor (R$) 

	19/12/2008
	D
	10.853,67

	26/12/2008
	D
	38.000,00

	07/07/2009
	D
	15.000,00

	11/08/2009
	D
	15.000,00

	20/08/2009
	D
	12.000,00

	04/09/2009
	D
	15.000,00

	14/09/2009
	D
	15.000,00

	08/10/2009
	D
	20.000,00

	14/10/2009
	D
	15.000,00

	15/10/2009
	D
	3.000,00

	21/10/2009
	D
	8.000,00

	28/10/2009
	D
	4.900,00

	06/11/2009
	D
	20.000,00

	20/11/2009
	D
	20.000,00

	08/12/2009
	D
	22.707,14

	19/12/2012
	D
	60.685,40

	05/07/2013
	C
	62.643,95

13.	Não houve resposta das responsáveis às citações e à audiência, motivo pelo qual ambas foram dadas como revéis pela Secex/TCE.
14.	Enfim, na instrução de mérito, a unidade técnica apresentou a seguinte proposta:
	" (...) 
considerar revéis os responsáveis Associação Educacional e Cultural Paulo Freire/MG (CNPJ: 04.240.443/0001-00) e Corina Ilda da Silva Ferreira (CPF: XXX.202.006-XX) , para todos os efeitos, dando-se prosseguimento ao processo, com fulcro no art. 12, § 3º, da Lei 8.443/1992; 
julgar irregulares, nos termos dos arts. 1º, inciso I, 16, inciso III, alíneas a e c, da Lei 8.443/1992, c/c os arts. 19 e 23, inciso III, da mesma Lei, as contas das responsáveis Associação Educacional e Cultural Paulo Freire/MG (CNPJ: 04.240.443/0001-00) e Corina Ilda da Silva Ferreira (CPF: XXX.202.006-XX) , condenando-as solidariamente ao pagamento das importâncias a seguir especificadas, atualizadas monetariamente e acrescidas dos juros de mora, calculadas a partir das datas discriminadas até a data da efetiva quitação do débito, fixando-lhes o prazo de quinze dias, para que comprovem, perante o Tribunal, o recolhimento das referidas quantias aos cofres do Fundo Nacional de Cultura, nos termos do art. 23, inciso III, alínea "a", da citada lei, c/c o art. 214, inciso III, alínea "a", do Regimento Interno do TCU:
	[débito conforme a tabela anterior]
aplicar individualmente às responsáveis Associação Educacional e Cultural Paulo Freire/MG (CNPJ: 04.240.443/0001-00) e Corina Ilda da Silva Ferreira (CPF: XXX.202.006-XX) a multa prevista no art. 57 da Lei 8.443/1992 c/c o art. 267 do Regimento Interno do TCU, fixando-lhes o prazo de quinze dias, a contar da notificação, para que comprovem, perante o Tribunal (art. 214, III, alínea "a", do Regimento Interno do TCU) , o recolhimento da dívida aos cofres do Tesouro Nacional, atualizada monetariamente desde a data do acórdão que vier a ser proferido por este Tribunal até a do efetivo recolhimento, se pagas após o vencimento, na forma da legislação em vigor;
esclarecer à responsável Corina Ilda da Silva Ferreira (CPF: XXX.202.006-XX) que, caso se demonstre, por via recursal, a correta aplicação dos recursos, mas não se justifique a omissão da prestação de contas, o débito poderá ser afastado, mas permanecerá a irregularidade das contas, dando-se ensejo à aplicação da multa prevista no art. 58, inciso I, da Lei 8.443/1992;
autorizar, desde logo, a cobrança judicial das dívidas, caso não atendidas a notificação, na forma do disposto no art. 28, inciso II, da Lei 8.443/1992;
autorizar também, desde logo, se requerido, com fundamento no art. 26, da Lei 8.443, de 1992, c/c o art. 217, §§ 1º e 2º do Regimento Interno do TCU, o parcelamento da (s) dívida (s) em até 36 parcelas, incidindo, sobre cada parcela, corrigida monetariamente, os correspondentes acréscimos legais, fixando-lhe o prazo de quinze dias, a contar do recebimento da notificação, para comprovar, perante o Tribunal, o recolhimento da primeira parcela, e de trinta dias, a contar da parcela anterior, para comprovar os recolhimentos das demais parcelas, devendo incidir, sobre cada valor mensal, atualizado monetariamente, os juros de mora devidos, no caso do débito, na forma prevista na legislação em vigor, alertando o responsável de que a falta de comprovação do recolhimento de qualquer parcela importará o vencimento antecipado do saldo devedor, nos termos do § 2º do art. 217 do Regimento Interno deste Tribunal; 
enviar cópia do Acórdão a ser prolatado à Procuradoria da República no Estado de MG, nos termos do § 3º do art. 16 da Lei 8.443/1992, c/c o § 7º do art. 209 do Regimento Interno do TCU, para adoção das medidas cabíveis; e
enviar cópia do Acórdão que vier a ser proferido à Secretaria Executiva do Ministério do Desenvolvimento Agrário e ao responsável, para ciência;
informar à Procuradoria da República no Estado de MG, à Secretaria Executiva do Ministério do Desenvolvimento Agrário e ao responsável que a presente deliberação, acompanhada do Relatório e do Voto que a fundamenta, está disponível para a consulta no endereço www.tcu.gov.br/acordaos, além de esclarecer que, caso requerido, o TCU poderá fornecer sem custos as correspondentes cópias, de forma impressa; e
informar à Procuradoria da República no Estado de MG que, nos termos do parágrafo único do art. 62 da Resolução TCU 259/2014, os procuradores e membros do Ministério Público credenciados nesta Corte podem acessar os presentes autos de forma eletrônica e automática, ressalvados apenas os casos de eventuais peças classificadas como sigilosas, as quais requerem solicitação formal."
15.	No seu parecer, o Ministério Público junto ao TCU anuiu à proposta da unidade técnica.
	É o relatório.

não há.

Procurador Marinus Eduardo De Vries Marsico.

TOMADA DE CONTAS ESPECIAL. CONTRATO DE REPASSE. AÇÕES PARA O DESENVOLVIMENTO HUMANO E COMBATE À DESIGUALDADE DE GÊNERO. OMISSÃO NO DEVER DE PRESTAR CONTAS DE PARTE DOS RECURSOS. CITAÇÃO. REVELIA. CONTAS IRREGULARES. DÉBITO. MULTAS.

TOMADA DE CONTAS ESPECIAL (TCE)

Secretaria de Controle Externo de Tomada de Contas Especial (Secex/TCE).

Com o objetivo de apoiar ações para o "Desenvolvimento Humano e Combate à Desigualdade de Gênero, no Município de Uberlândia/MG e Região do Alto Paranaíba/MG", no âmbito do Programa Nacional de Desenvolvimento Sustentável de Territórios Rurais (Pronate) , o então Ministério do Desenvolvimento Agrário (MDA) , representado pela Caixa Econômica Federal, celebrou o Contrato de Repasse 2690.0245917-55/2007/MDA/Caixa (Siafi 615347) com a Associação Educacional e Cultural Paulo Freire de Minas Gerais.
2.	Assim, por força do referido contrato, foram creditados para uso da Associação recursos no importe de R$ 400.000,00, provenientes do orçamento da União, que deveriam ser complementados com verbas próprias da entidade, em R$ 12.000,00.
3.	Houve a prestação de contas de uma parte dos valores repassados, no total de R$ 181.720,40, por meio do Relatório de Execução de Atividades inicial, que foi aprovado pelo MDA. Todavia, a aplicação do restante do repasse não foi comprovada, tendo a Associação deixado de prestar as devidas contas finais.
4.	No entendimento de que não ficou demonstrado o cumprimento do objeto junto com a concretização dos benefícios esperados, a Caixa Econômica Federal inscreveu como débito a totalidade dos recursos transferidos (com acréscimo dos rendimentos financeiros e abatimento da quantia devolvida) , tendo como responsáveis a Associação e sua diretora executiva, Corina Ilda da Silva Ferreira.
5.	Com base em informações obtidas mediante diligências, a Secex/TCE concluiu que a parcela comprovada de R$ 181.720,40 não deve integrar o débito, visto que a execução financeira das respectivas despesas foi regular e as ações desenvolvidas resultaram em proveito para o público-alvo. Dessa forma, a unidade técnica definiu que, no caso, a irregularidade consiste na omissão no dever de prestar contas de parte dos recursos repassados.
6.	Ao efetuar o cálculo do débito, a Secex/TCE se valeu do conhecimento dos rendimentos financeiros obtidos com aplicações dos recursos, uma vez que foram juntados aos autos os extratos bancários completos.
7.	Assim, tendo em vista que "os rendimentos das aplicações financeiras serão, obrigatoriamente, aplicados no objeto do convênio ou da transferência, estando sujeitos às mesmas condições de prestação de contas exigidos para os recursos transferidos", conforme previa o art. 20, § 2º, da IN/STN 1/1997, regente do presente contrato de repasse, o débito foi decomposto conforme os valores dos resgates realizados para cobertura dos saques da conta específica não comprovados, com vinculação às datas correspondentes. Também foi considerada, como abatimento do saldo devedor, a pequena parte já devolvida.
8.	Feita a citação da Associação, bem como da sua diretora executiva, Corina Ilda da Silva Ferreira, que ainda foi demandada em audiência pela inobservância do prazo para prestação de contas, nenhuma das responsáveis se manifestou, mesmo tendo sido as notificações entregues nos endereços constantes de cadastros de órgãos públicos.
9.	Como consequência da revelia e das provas existentes no processo, a Secex/TCE propôs, com o apoio do Ministério Público junto ao TCU, que as contas das responsáveis sejam julgadas irregulares, com condenação em débito e cominação de multa proporcional ao dano causado. Em face do princípio da absorção, a unidade técnica reputou indevida a aplicação à dirigente de outra multa motivada pela infração relacionada à audiência.
10.	Concordo com a proposta de julgamento.
11.	De fato, os autos mostram que não existem registros de que tenham sido prestadas as contas finais do contrato de repasse e que foram feitas diversas tentativas, desde a fase interna, com o fim de conseguir os necessários comprovantes do emprego de fração significativa dos recursos transferidos à Associação Educacional e Cultural Paulo Freire de Minas Gerais, mas sem sucesso.
12.	Foram dadas oportunidades de defesa à Associação e sua diretora executiva, que não as aproveitaram, ficando revéis no processo. Anoto que ambas respondem solidariamente pelo débito, nos termos da Súmula TCU 286.
13.	Quanto ao cálculo do débito, dou o meu aval à metodologia colocada em prática pela unidade técnica, que incluiu os rendimentos financeiros sobre o valor original da parte do repasse não comprovada, tomando as datas da efetiva utilização dos recursos. Uma alternativa seria considerar o valor original acrescido dos juros de mora e atualização monetária a partir da data da liberação dos recursos, como substitutivos dos rendimentos. Porém, como dispunha das informações sobre os ganhos auferidos, a Secex/TCE procedeu a uma contabilização mais precisa.
14.	Apenas ressalvo, em relação à proposta da unidade técnica, que os cofres para recolhimento da dívida devem ser os do Tesouro Nacional, que foram a origem dos recursos repassados.
	Diante do exposto, voto para que o Tribunal adote o acórdão que submeto a este Colegiado.
TCU, Sala das Sessões Ministro Luciano Brandão Alves de Souza, em 26 de janeiro de 2021.
Ministro VITAL DO RÊGO 
Relator